臺灣高等法院刑事裁定
110年度毒抗字第852號
抗  告  人
即  被  告  陶立強




上列抗告人因毒品危害防制條例案件，不服臺灣臺北地方法院中
華民國110年4月27日裁定（110年度毒聲字第402號），提起抗告
，本院裁定如下：
    主  文
抗告駁回。                                              
    理  由
一、原裁定意旨略以：被告甲○○於民國109年1月6日晚上9時45分
    許為警採尿回溯96小時内之某時許，在臺北市萬華區某處，
    以玻璃球器燒烤之方式施用第二級毒品甲基安非他命1次之
    犯罪事實，業據被告於偵查中坦承不諱，並有勘驗採證同意
    書、臺北市政府警察局偵辦毒品案件尿液檢體委驗單、台灣
    尖端先進生技科技股份有限公司109年1月31日出具之濫用藥
    物檢驗報告、行政院衛生署管制藥品管理局92年6月20日管
    檢字第0920004713號函、93年7月22日管檢字第0930006615
    號函附卷可稽。是被告施用毒品之行為，事證明確，堪以認
    定。爰裁定被告施用第二級毒品，應送勒戒處所觀察、勒戒
    等語。
二、抗告意旨略以：警察在毫無證據的情況下強行將我帶回派出
    所，要求驗尿，已違反正常程序，現已有穩定工作，請庭上
    給個從新作人的機會等云云。
三、關於被告之驗尿報告有無證據能力乙節，經查：
　㈠按毒品危害防制條例第25條規定，犯第10條之罪而付保護管
    束者，或因施用第一級或第二級毒品經裁定交付保護管束之
    少年，於保護管束期間，警察機關或執行保護管束者應定期
    或於其有事實可疑為施用毒品時，通知其於指定之時間到場
    採驗尿液，無正當理由不到場，得報請檢察官或少年法院（
    地方法院少年法庭）許可，強制採驗（第1項前段）；依第2
    0條第2項前段、第21條第2項、第23條第1項規定為不起訴之
    處分或不付審理之裁定，或依第35條第1項第4款規定為免刑
    之判決或不付保護處分之裁定，或犯第10條之罪經執行刑罰
    或保護處分完畢後2年內，警察機關得適用前項之規定採驗
    尿液（第2項）；前二項人員採驗尿液實施辦法，由行政院
    定之（第2項）。次按行政院依毒品危害防制條例第25條第3
    項授權制定之採驗尿液實施辦法第10條規定，「於應受尿液
    採驗人有事實可疑為施用毒品時，警察機關或執行保護管束
    者除依前二條（即同辦法第8、9條）規定執行定期採驗外，
    得隨時採驗」。準此，對於應受尿液採驗人（即毒品調驗人
    口）進行尿液採驗，可分為「定期採驗」及「隨時採驗」，
    前者需由警察機關以書面通知到場，後者則以有事實可疑為
    施用毒品為要件。查被告前因施用毒品案件，經原審法院以
    106年度簡字第259號判決判處有期徒刑4月確定；復因施用
    毒品案件，經原審法院以107年度簡字第86號判決判處有期
    徒刑5月，復經原審法院以107年度簡上字第41號判決駁回上
    訴確定，嗣由臺灣臺中地方法院就該二案件與另案詐欺案件
    裁定合併定其應執行刑後，甫於108年12月14日徒刑執行完
    畢出監，有本院被告前案紀錄表附卷可稽。是被告於案發時
    ，為犯毒品危害防制條例第10條施用毒品罪而經執行刑罰完
    畢後2年內，核屬應受尿液採驗之人。是揆諸前揭法文意旨
    ，警察機關對被告除執行定期採驗外，於有事實可疑為施用
    毒品時，本得隨時採驗。
  ㈡查被告於109年1月6日晚間8時50分許，行經臺北市萬華區桂
    林路72巷口時，因形跡可疑，經警盤查後，被告同意隨員警
    返回派出所自願採尿等節，業據員警謝政雄於原審109年審
    易字第1150號案件審理時結證稱：我於109年1月6日晚間8點
    左右在桂林路單獨取締私娼，看到路過的被告形跡可疑、刻
    意在閃躲我，我趨前盤查，聞到被告身上有疑似毒品氣味，
    是一種流汗加上淡淡的硫磺味，且發現他有毒品前科，問他
    最近有無吸毒，被告說沒有，我就詢問他可否配合驗尿，所
    以他跟我回派出所，期間均無上手銬，亦無拘束人身自由，
    回派出所後被告在我面前簽下採尿同意書，他在整個過程中
    都沒有拒絕到警局或拒絕採尿等語（見審易卷第59至61頁）
    ，並有被告親簽之勘察採證同意書存卷為憑（見毒偵卷第25
    頁）；參以被告於警詢、偵查中皆未主張警察有何施用強制
    力或違反意願而將其帶回派出所（見毒偵卷第15至17、71至
    72頁之警詢、偵訊筆錄），亦自承並未遭上手銬（見審易卷
    第61頁審判筆錄），足見證人即員警前開之證述應堪採信。
  ㈢由上，可知員警於臨檢盤查過程中，發現被告係毒品調驗人
    口（被告係施用毒品罪而經執行刑罰完畢後2年內），且依
    經驗判斷，已有事實合理懷疑被告涉嫌施用毒品，員警本得
    依前揭規定對被告進行採尿送驗；況被告確係同意跟隨員警
    返回派出所後同意接受採尿，並自行將尿液排放裝瓶、簽名
    捺印（見毒偵卷第17、23、25頁），則本案員警之取證及採
    尿程序，於法並無不合。是卷附台灣尖端先進生技醫藥股份
    有限公司出具之濫用藥物鑑驗報告（見毒偵卷第21頁），當
    有證據能力而得作為證據。
四、關於原審裁定被告應送觀察勒戒有無違誤乙節，經查：
　㈠本次修正之毒品危害防制條例第20條第3項及第23條第2項，
    雖僅將原條文之再犯期間由「5年」改為「3年」，惟鑑於將
    施用毒品者監禁於監獄內，僅能短期間防止其接觸毒品，因
    慣用毒品產生之「心癮」根本無法根除，並慮及條例施行多
    年累積之戒毒經驗及實效，暨逐步擴充之醫療、戒癮機構、
    專業人力、社區支援系統等資源，尤以同條例第24條修正，
    擴大檢察官對施用毒品者附條件緩起訴處分之範圍，使其能
    視個案具體情形給予適當多元社區處遇。本次修正後對於施
    用毒品者之思維，自應與時俱進，擺脫以往側重於「犯人」
    身分之處罰，著重其為「病患」之特質，並以「治療」疾病
    為出發點，重新評價前揭所謂「3年後再犯」之意義。又毒
    品戒除不易，須經長期且持續之治療，施用毒品者既被視為
    「病患性犯人」，最佳處遇方式即為治療。對於施用毒品者
    之治療方式，有機構外之處遇（如自行赴醫院戒癮、附命完
    成戒癮治療緩起訴處分等），或機構內之觀察、勒戒或強制
    戒治；至對施用毒品者科以刑罰，無非在運用刑罰之一般預
    防功能以嚇阻毒品之施用。監獄為執行場所而非戒癮專責機
    構，針對施用毒品者及其再犯之特性，法務部於106年12月5
    日頒訂之「科學實證之毒品犯處遇模式計畫」，目的即是積
    極引進地區醫療體系之協助，提供毒癮戒治，落實社區追蹤
    輔導及治療之銜接，俾修復創傷、預防再犯。惟刑罰因涉及
    人身自由之基本權，故於施用毒品初犯時皆以傳統之機構外
    或機構內處遇方式治療，如再施用毒品時，始科以刑事責任
    。而當刑罰處遇仍不能有效幫助施用毒品者改善惡習時，即
    表示無法以此方式發揮治療效果，若繼續施以刑罰只具懲罰
    功能，不僅無法戒除毒癮，更漸趨與社區隔離，有礙其復歸
    社會。基於憲法應保障人民之生存權，及根據每個國民生存
    照顧需要提供基本給付之理念，為協助施用毒品者戒除毒癮
    復歸社會，對於經監獄監禁處遇後仍再犯之施用毒品者，更
    應恢復以機構內、外之治療協助其戒除毒癮。此即本次修正
    毒品條例第20條第3項關於施用毒品者所謂「3年後再犯」係
    何所指之立法真諦。除檢察官優先適用第24條命附條件緩起
    訴處分處遇（不論幾犯，亦無年限）外，對於施用毒品初犯
    者，即應適用第20條第1項、第2項為機構內之觀察、勒戒或
    強制戒治；若於上開機構內處遇執行完畢釋放後，於「3年
    內再犯」者，依第23條第2項規定，應依法追訴；倘於「3年
    後再犯」自應再回歸到傳統醫療體系機構內重為觀察、勒戒
    或強制戒治之治療。是對於戒除毒癮不易者，唯有以機構內
    、外處遇及刑事制裁等方式交替運用，以期能控制或改善其
    至完全戒除毒癮。綜上，對於毒品條例第20條第3項及第23
    條第2項所謂「3年後（內）再犯」，應跳脫以往窠臼，以「
    3年」為期，建立「定期治療」之模式。其規定中所謂「3年
    後再犯」，只要本次再犯（不論修正施行前、後）距最近1
    次觀察、勒戒或強制戒治執行完畢釋放，已逾3年者，即該
    當之，不因其間有無犯第10條之罪經起訴、判刑或執行而受
    影響（最高法院刑事大法庭109年度台上大字第3826號裁定
    意旨參照）。
  ㈡抗告人於前揭時、地，施用第二級毒品甲基安非他命之事實
    ，業據其於109年1月6日警詢、及同年5月4日偵查中坦承不
    諱，有各該筆錄在卷可稽，且抗告人為警查獲後所採集之尿
    液檢體（檢體編號：140999號，見卷附臺北市政府警察局偵
    辦毒品案件尿液檢體委驗單），經送台灣檢驗科技股份有限
    公司以酵素免疫分析法及氣相層析質譜儀法檢驗，檢驗結果
    確呈安非他命、甲基安非他命陽性反應等情，有勘察採證同
    意書、台灣檢驗科技股份有限公司109年1月31日濫用藥物檢
    驗報告各1份在卷可憑，堪認其確有施用第二級毒品甲基安
    非他命之犯行。又抗告人前曾因施用毒品案件，經臺灣臺北
    地方檢察署檢察官以101年度毒偵字第3693號為附命戒癮治
    療之緩起訴處分確定，惟未完成戒癮治療，於緩起訴期間內
    ，經同署檢察官以102年度撤緩字第467號撤銷緩起訴處分，
    此有本院被告前案紀錄表在卷可稽。觀諸上開附命戒癮治療
    之緩起訴處分，因被告實際上未完成戒癮治療，無從視為等
    同受觀察、勒戒或強制戒治執行完畢，是本件被告犯行前，
    既未曾因施用毒品案件，受觀察、勒戒或強制戒治等處分，
    依照前揭說明，檢察官審酌被告本案施用毒品之犯罪情狀，
    依其調查結果，向原審法院聲請裁定觀察勒戒，即與修正後
    毒品危害防制條例第20條第3項、第1項之規定無違，而聲請
    觀察、勒戒亦屬檢察官裁量權之適法行使。是抗告人指摘原
    裁定不當，核無理由，應予駁回。
五、據上論斷，應依刑事訴訟法第412條，裁定如主文。
中　　華　　民　　國　　110 　年　　5 　　月　　25　　日
                  刑事第八庭    審判長法　官  陳世宗
                                      法　官  吳勇毅
                                      法　官  呂寧莉
以上正本證明與原本無異。
不得再抗告。
                                      書記官  賴資旻
中　　華　　民　　國　　110 　年　　5 　　月　　26　　日